【裁判字號】    95,訴,1451
【裁判日期】    951120
【裁判案由】    毒品危害防制條例
【裁判全文】
臺灣彰化地方法院刑事判決              95年度訴字第1451號
公  訴  人  臺灣彰化地方法院檢察署檢察官
被      告  甲○○
                    號
上列被告因違反毒品危害防制條例案件，經檢察官提起公訴（95
年度毒偵字第2686號），被告於準備程序中就被訴事實為有罪之
陳述，經告以簡式審判之旨，並聽取當事人之意見後，本院合議
庭裁定由受命法官獨任進行簡式審判程序，判決如下：
    主  文
甲○○施用第一級毒品，累犯，處有期徒刑壹年。
    事  實
一、甲○○前因施用毒品案件，經本院87年度毒聲字第1013號裁
    定移送觀察、勒戒後，認有繼續施用毒品之傾向，經臺灣彰
    化地方法院檢察署檢察官聲請送強制戒治，於民國89年6月5
    日戒治期滿，由臺灣彰化地方法院檢察署檢察官於89年7月6
    日，以89年度戒毒偵字第717、718、719號為不起訴處分確
    定。復於89年間因違反毒品危害防制條例案件，經臺灣彰化
    地方法院檢察署檢察官聲請送強制戒治並提起公訴，迄於91
    年11月3日強制戒治期滿，所涉刑案部分，則經本院判處有
    期徒刑11月、5月，應執行有期徒刑1年2月確定；又於91年
    間，再因違反毒品危害防制條例案件，經本院判處有期徒刑
    1年2月、7月，應執行有期徒刑1年7月確定，二案接續執行
    ，於93年11月17日縮短刑期假釋出監付保護管束，迄94年5
    月30日未經撤銷其假釋，而視為執行完畢。詎仍不知悔改，
    又基於施用第一級毒品海洛因之犯意，於95年5月24日中午
    12時許，在其位於彰化縣彰化市○○里○○路○段535巷1號
    之住處，以將海洛因摻水置放於注射針筒內，注射於手臂之
    方式，施用第一及毒品海洛因1次，嗣於95年5月25日上午7
    時40分許，在其上開住所為警查獲，經警採集其尿液送驗結
    果呈嗎啡陽性反應，因而查悉上情。
二、案經彰化縣警察局和美分局報告臺灣彰化地方法院檢察署檢
    察官偵查起訴。
    理  由
一、本案被告甲○○所犯係死刑、無期徒刑、最輕本刑為3年以
    上有期徒刑以外之罪，其於準備程序就前揭被訴事實為有罪
    之陳述，經受命法官告知簡式審判程序之旨，並聽取其與公
    訴人之意見後，本院認無不得或不宜改依簡式審判程序進行
    之處，爰依刑事訴訟法第273條之1第1項、第284條之1，裁
    定本案由受命法官獨任進行簡式審判程序，合先敘明。
二、上開犯罪事實，業經被告於本院準備程序及審理時坦承不諱
    （參見本院95年11月17日準備程序筆錄、審判筆錄），而被
    告於95年5月25日上午7時40分許，在彰化縣彰化市○○里○
    ○路○段535巷1號住處為警查獲後，經警採集其尿液送驗，
    確呈嗎啡陽性反應，有詮昕科技股份有限公司濫用藥物尿液
    檢驗報告及彰化縣警察局和美分局委託檢驗尿液代號與真實
    姓名對照認證單驗單各1張附卷可憑（見偵卷第5、6頁），
    堪信被告之任意性自白與事實相符。再被告前因施用毒品案
    件，經本院87年度毒聲字第1013號裁定移送觀察、勒戒後，
    認有繼續施用毒品之傾向，經臺灣彰化地方法院檢察署檢察
    官聲請送強制戒治，於89年6月5日戒治期滿，由臺灣彰化地
    方法院檢察署檢察官於89年7月6日，以89年度戒毒偵字第
    717、718、719號為不起訴處分確定。復於89年間因違反毒
    品危害防制條例案件，經臺灣彰化地方法院檢察署檢察官聲
    請送強制戒治並提起公訴，迄於91年11月3日強制戒治期滿
    ，所涉刑案部分，則經本院判處有期徒刑11月、5月，應執
    行有期徒刑1年2月確定；又於91年間，再因違反毒品危害防
    制條例案件，經本院判處有期徒刑1年2月、7月，應執行有
    期徒刑1年7月確定，二案接續執行，於93年11月17日縮短刑
    期假釋出監付保護管束，迄94年5月30日未經撤銷其假釋，
    而視為執行完畢，有臺灣高等法院被告前案紀錄表、臺灣彰
    化地方法院檢察署刑案資料查註紀錄表各一份在卷可考。是
    被告於強制戒治執行完畢後5年內，再犯毒品危害防制條例
    第10條之本罪，事證明確，被告犯行堪以認定，應予依法論
    科。
三、核被告之所為，係犯毒品危害防制條例第10條第1項施用第
    一級毒品罪。其持有第一級毒品海洛因之低度行為，為施用
    第一級毒品海洛因之高度行為所吸收，不另論罪。又刑法於
    94年2月2日修正公布，並於95年7月1日施行，其中第2條第1
    項規定：「行為後法律有變更者，適用行為時之法律，但行
    為後之法律有利於行為人者，適用最有利於行為人之法律」
    。查被告於89年間因違反毒品危害防制條例案件，經本院判
    處有期徒刑11月、5月，應執行有期徒刑1年2月確定；又於
    91年間，再因違反毒品危害防制條例案件，經本院判處有期
    徒刑1年2月、7月，應執行有期徒刑1年7月確定，二案接續
    執行，於93年11月17日縮短刑期假釋出監付保護管束，迄94
    年5月30日未經撤銷其假釋，而視為執行完畢等情，有臺灣
    高等法院被告前案紀錄表、臺灣彰化地方法院檢察署刑案資
    料查註紀錄表各一份在卷足稽，其於受有期徒刑執行完畢後
    ，5年以內故意再犯本案有期徒刑以上之罪，不論依修正前
    之刑法第47條，或修正後之刑法第47條第1項之規定，均構
    成累犯，對被告而言並無有利或不利之情形，自不生新舊法
    比較之問題，應逕依修正前之刑法第47條，論以累犯，並加
    重其刑。爰審酌被告前已有毒品前科，經過觀察勒戒、強制
    戒治及刑罰執行後，猶不知戒除施用第一級毒品惡習，抗拒
    毒品之意志力薄弱，所為對個人身心戕害甚鉅，惟其犯罪後
    坦承犯行，兼衡其犯罪之動機、目的、手段、智識程度等一
    切情狀，量處如主文所示之刑，以示懲儆。
五、至臺灣彰化地方法院檢察署95年度毒偵字第3342、3380號移
    送併辦意旨略以：被告自7月19日晚上9時許起，至同年月24
    日或其前3日內之某一時點止，有多次施用第一級毒品海洛
    因之事實。因施用毒品本身即具有成癮性，且施用行為本身
    即有反覆之性質，故被告多次施用第一級毒品海洛因之犯行
    ，在法律評價上應屬於包括一罪之集合犯。是本件同一被告
    所涉此部分施用第一級毒品海洛因之犯行，係屬實質上一罪
    ，應移送本院併案審理等語。惟刑法第56條連續犯之規定業
    於94年2月2日修正公布刪除，並於95年7月1日施行，而依新
    法對於上開反覆實施犯罪模式之對應處置，除合於「接續犯
    」或「包括一罪」之情形外，則僅能依數罪併罰之規定個別
    處斷。依最高法院86年臺上字第3295號判例意旨，數行為於
    同時同地或密切接近之時地實施，侵害同一之法益，各行為
    之獨立性極為薄弱，依一般社會健全觀念，在時間差距上，
    難以強行分開，在刑法評價上，以視為數個舉動之接續施行
    ，合為包括之一行為予以評價，較為合理，方屬接續犯之範
    疇，足見「接續犯」之成立，係以時、空密接性為前提要件
    ，即透過對於同一法益之同種類侵害行為繼續不間斷之實行
    ，業已稀釋個別行為之獨立性，致使刑法評價時將之視為單
    一、整體之犯罪行為，以符合社會一般人對於行為概念之認
    知，並與行為人之犯罪目的相互結合；至於學理上「包括一
    罪」概念中，與施用毒品之犯罪型態較有關聯者，應屬「集
    合犯」之態樣，此即依一般社會通念，特定犯罪行為具有反
    覆實施之特性，立法者於制定刑罰法律之初，亦已認知該種
    行為類型之反覆性，而有意藉由法條中客觀構成要件之行為
    要素，涵括上開具有反覆實施特性之數個犯罪行為，仍僅接
    受一次刑法之評價為已足；然施用毒品犯罪，或為零星偶一
    之施用，是自難認立法者於制定刑罰法律之初，已認知該種
    行為類型之反覆性，且有意藉由法條中客觀構成要件之行為
    要素，涵括上開具有反覆實施特性之數個犯罪行為。且海洛
    因屬中樞神經抑制劑，使用者固會對其產生生理及心理之依
    賴性，惟施用者是否因而對海洛因習慣成癮，仍應視施用者
    之施用劑量、施用頻率及個人耐藥性等因素而定。況刑法規
    定連續犯以來，實務上之見解對於本條「同一罪名」之認定
    過寬，所謂「概括犯意」，經常可連綿數年之久，且在採證
    上多趨於寬鬆，每每在起訴之後，最後事實審判決之前，對
    繼續犯同一罪名之罪者，均適用連續犯之規定論處，不無鼓
    勵犯罪之嫌，亦使國家刑罰權之行使發生不合理之現象。因
    此，基於連續犯原為數罪之本質及刑罰公平原則之考量，其
    修正既難以週延，爰刪除本條有關連續犯之規定等語，此為
    刪除連續犯規定之立法理由。至於包括一罪之常業犯（屬集
    合犯之一種），因其本身含有連續犯性質，為變相連續犯，
    刑法總則既已廢除連續犯，則配合連續犯刪除，自應將刑法
    分則有關常業犯之規定全數刪除（中華民國刑法部分條文修
    正草案總說明第二編參照）。因此在適用包括一罪而具有集
    合犯性質之「習慣犯」或「常習犯」應從嚴解釋，否則一概
    以包括一罪之集合犯處理結果，反較連續犯之規定存在時，
    對被告更加寬縱（按無法「加重其刑至二分之一」，又無常
    業犯之加重規定），實非修法本意。經查，被告業於本院審
    理時供稱：其每次要施用海洛因時，都要逐次購買，沒有固
    定多久用一次，有一陣子有戒掉，其於95年5月24日施用的
    海洛因，是當次購買，每次為警查獲後想要戒除等語（見95
    年11月17日審判筆錄第4頁）；況觀諸併案部分即被告分別
    於95年7月21日、24日為警查獲施用海洛因之犯行，距起訴
    部分即95年5月24日之施用時點將近2月，且與經起訴論罪部
    分之犯行間，明顯可分而具有獨立性，自核與前揭最高法院
    86 年臺上字第3295號判例所稱「數行為於同時同地或密切
    接近之時地實施」之特性並不相符，已難認合於「接續犯」
    之前提要件，而觀乎本件被告，其雖有反覆施用之情形，然
    是否業已習慣成癮，卷內並無相關資料足以佐證，被告施用
    海洛因是否已成癮或習慣，尚有疑義，亦不能依「集合犯」
    逕將被告上開施用海洛因之犯行論以「包括一罪」。故而，
    檢察官移送併案審理部分之被告所為，既應依新法處斷，而
    其該次施用海洛因之犯行亦應評價為獨立行為，自當論以數
    罪而分論處罰，本院無從併予審究，是此部分應退由檢察官
    另行處理。
據上論斷，應依刑事訴訟法273條之1第1項、第299條第1項前段
，毒品危害防制條例第10條第1項，刑法第2條第1項前段、第11
條前段、修正前刑法第47條，判決如主文。
本案經檢察官郭玄義到庭執行職務。
中    華    民    國    95    年    11    月    20    日
                  刑事第二庭    法  官  尚安雅
以上正本證明與原本無異。
如不服本判決，應於送達後10日內向本院提出上訴狀（須附繕本
）。
中    華    民    國    95    年    11    月    22    日
                                書記官  廖建興
附錄本案論罪科刑法條全文：
毒品危害防制條例第10條
施用第一級毒品者，處 6 月以上 5 年以下有期徒刑。
施用第二級毒品者，處 3 年以下有期徒刑。


司法院資訊處製作；財團法人民間司法改革基金會備份。
